臺灣屏東地方法院刑事判決
110年度訴字第320號
                                      110年度訴字第407號
公  訴  人  臺灣屏東地方檢察署檢察官
被      告  吳鳳源


選任辯護人  李育禹律師
被      告  張奎雄



            羅再厚


            吳政隆



上  一  人
選任辯護人  蘇文斌律師                    
上列被告因違反廢棄物清理法案件，經檢察官提起公訴（109年
度偵字第7210號），及追加起訴(110年度偵字第5920號)，嗣被
告就被訴事實為有罪之陳述，經本院告知簡式審判程序之旨，並
聽取當事人、辯護人之意見後，由本院合議庭裁定改由受命法官
獨任進行簡式審判程序，判決如下：
    主  文
吳鳳源共同犯廢棄物清理法第四十六條第四款前段之非法清理廢
棄物罪，處有期徒刑壹年；未扣案之犯罪所得新臺幣參萬玖佰貳
拾元沒收，於全部或一部不能沒收或不宜執行沒收時，追徵其價
額。緩刑參年，並應於本判決確定之日起壹年內向公庫支付新臺
幣陸萬元。
張奎雄共同犯廢棄物清理法第四十六條第四款前段之非法清理廢
棄物罪，累犯，處有期徒刑壹年肆月；未扣案之犯罪所得新臺幣
貳萬參佰元沒收，於全部或一部不能沒收或不宜執行沒收時，追
徵其價額。
羅再厚共同犯廢棄物清理法第四十六條第四款前段之非法清理廢
棄物罪，處有期徒刑壹年；未扣案之犯罪所得新臺幣參仟伍佰元
沒收，於全部或一部不能沒收或不宜執行沒收時，追徵其價額。
緩刑參年，並應於本判決確定之日起壹年內向公庫支付新臺幣貳
萬元。
甲○○共同犯廢棄物清理法第四十六條第四款前段之非法清理廢棄
物罪，處有期徒刑陸月，如易科罰金，以新臺幣壹仟元折算壹日
。緩刑貳年，並應於本判決確定之日起壹年內向公庫支付新臺幣
伍萬元。
    事  實
一、吳鳳源、張奎雄均明知未經主管機關許可，不得提供土地回
    填、堆置廢棄物，及其等均未領有主管機關核發之廢棄物清
    除許可文件，依法不得從事廢棄物清除業務，吳鳳源、張奎
    雄竟仍共同基於提供土地堆置廢棄物及非法清除廢棄物之犯
    意聯絡；羅再厚、甲○○則均明知均未領有主管機關核發之廢
    棄物清除許可文件，依法不得從事廢棄物清除業務，竟仍與
    張奎雄、吳鳳源共同基於非法清除廢棄物之犯意聯絡，吳鳳
    源、甲○○先於民國109年上半年某日某時許，在不詳地點，
    約定以每車次新臺幣(下同)2,500元及每公斤塑膠廢料清運
    費7元之代價，由吳鳳源負責將甲○○所經營之塑晶塑膠有限
    公司（址設臺南市○○區○○路0段000巷000號1樓；下稱塑晶公
    司)生產遺留之塑膠絲狀廢棄物碎屑清除，吳鳳源再以每公
    斤塑膠廢料清運費5元之代價，委由張奎雄處理上開塑膠廢
    料。嗣於109年3月4日上午某時許，吳鳳源以每車次3,500元
    之報酬僱用羅再厚，由羅再厚駕駛車牌號碼000–Ｈ9號抓斗車
    前往塑晶公司清除該公司製程所產出廢塑膠絲狀碎屑計共4,
    060公斤（均以塑膠袋包裝；下稱本案廢棄物）後，羅再厚
    即依吳鳳源指示聯繫張奎雄，與張奎雄相約於屏東縣竹田鄉
    附近之交流道會合後，由張奎雄引導羅再厚將本案廢棄物載
    運至張奎雄先前向不知情之地主蔡進興（由其子蔡清吉出面
    代理）承租之屏東縣○○鄉○○段000地號土地(下稱本案土地)
    傾倒、堆置本案廢棄物，而以上開方式非法從事廢棄物之清
    除。嗣因張奎雄、羅再厚於上開土地傾倒、堆置本案廢棄物
    時，遭該土地之鄰人發覺報警處理，始循線查獲上情。
二、案經內政部警政署警察第七總隊第三大隊報告臺灣屏東地方
    檢察署檢察官偵查起訴及追加起訴。
    理  由
一、本件被告吳鳳源、張奎雄、羅再厚、甲○○所犯均係死刑、無
    期徒刑、最輕本刑為3年以上有期徒刑以外之罪，其等於準
    備程序就前揭被訴事實均為有罪之陳述，經受命法官告知簡
    式審判程序之旨，並聽取其等與檢察官、辯護人之意見後，
    本院認無不得或不宜改依簡式審判程序進行之處，爰依刑事
    訴訟法第273條之1第1項規定，經合議庭裁定由受命法官獨
    任進行簡式審判程序，是本案之證據調查，依同法第273條
    之2規定，不受同法第159條第1項、第161條之2、第161條之
    3、第163條之1，及第164條至170條所規定證據能力認定及
    調查方式之限制，合先敘明。
二、上開犯罪事實，業據被告吳鳳源、張奎雄、羅再厚、甲○○於
    本院審理中均坦承不諱（見110訴320號卷第136至138、162
    至164、293至295、308頁；110訴407號卷第44、64、108頁
    ），核與證人即共同被告張奎雄、吳鳳源、羅再厚、甲○○於
    警詢、偵查及本院審理中、證人蔡清吉、謝學昌於警詢中之
    證述互為相符(見109偵7210號卷第39至43、51至57、65至69
    、85至88、107至110、161至168、293至295、341至343頁；
    110偵5920號卷第13至15、27至29頁；110訴320號卷第112至
    113、136至138、293至295頁；110訴407號卷第44、64、108
    頁)，並有109年3月17日現場蒐證照片12張、本案土地之土
    地所有權狀及土地建物查詢資料、吳鳳源簽收之109年3月4
    日支出證明單、地磅單、行政院環境保護署環境督察總隊南
    區環境督察大隊督察記錄、屏東縣政府環境保護局環境稽查
    工作記錄、屏東縣政府環境保護局110年12月20日屏環廢字
    第11035830100號函暨附件現場蒐證照片、屏東縣政府環境
    保護局111年5月30日屏環廢字第11132252400號函暨塑晶公
    司111年5月11日函、妥善清理完成證明文件、現場照片及稽
    查紀錄、易峰科技股份有限公司設立登記表、環保署網頁-
    公民營廢棄物清除證照查詢資料、甲○○提出之易峰科技股份
    有限公司吳鳳源名片、抓斗車照片、處置計畫書、清理明細
    、清除費用收據、發票、請款單等件在卷可稽（見109偵721
    0號卷第45至50、101、167、181至193、195、197至231頁；
    110偵5920號卷第43、57、59至63頁；110訴407號卷第69、7
    3至75、137至165、217至229頁），足認被告4人之任意性自
    白均與事實相符，堪為論罪科刑之依據。綜上，本件事證明
    確，被告4人犯行均堪以認定，應予依法論科。
三、論罪科刑
㈠、按廢棄物清理法所稱廢棄物分下列二種：⒈一般廢棄物：指事
    業廢棄物以外之廢棄物。⒉事業廢棄物：指事業活動產生非
    屬其員工生活產生之廢棄物，包括⑴有害事業廢棄物（由事
    業所產生具有毒性、危險性，其濃度或數量足以影響人體健
    康或污染環境之廢棄物）、⑵一般事業廢棄物（由事業所產
    生有害事業廢棄物以外之廢棄物）；而所謂事業，係指農工
    礦廠（場）、營造業、醫療機構、公民營廢棄物清除處理機
    構、事業廢棄物共同清除處理機構、學校或機關團體之實驗
    室及其他經中央主管機關指定之事業，廢棄物清理法第2  
    條第2項、第5項分別定有明文。準此，本案經查獲之廢塑膠
    絲狀碎屑，為塑晶公司生產過程中所生之廢棄塑膠邊料，且
    無證據顯示該廢棄物具毒性、危險性，難認係有害事業廢棄
    物，應屬一般事業廢棄物無訛。
㈡、次按廢棄物清理法第46條第3款規定之未經許可提供土地堆置
    廢棄物罪所欲規範者，應係未經主管機關許可而提供土地堆
    置廢棄物之行為，係以提供土地者為處罰對象；為改善環境
    衛生，維護國民健康，避免造成污染，固不側重於行為人對
    該土地是否有所有權、是否有權使用，亦不問提供之土地係
    供自己或他人堆置廢棄物，然仍當以行為人對於所提供之土
    地具有管領之事實為其前提。亦即凡以自己所有之土地，或
    有權使用（如借用、租用等）、無權占用之他人土地，以供
    自己或他人堆置廢棄物之行為，均有上開條款之適用。若與
    所提供堆置廢棄物之土地無任何管領關係，例如將廢棄物任
    意棄置於公有道路、河川、山坡等，除其所為另構成其他違
    反廢棄物清理法規範之罪責，而應依各該罪責論處者外，尚
    難以提供土地堆置廢棄物之罪論之；否則凡任意傾倒廢棄物
    行為，均當然構成提供土地堆置廢棄物之罪，亦失其所當（
    最高法院106年度台上字第1739號刑事判決意旨參照）。查
    被告張奎雄、吳鳳源提供被告張奎雄所承租管領之本案土地
    堆置本案廢棄物，揆諸上開說明，核屬未經許可提供土地堆
    置廢棄物行為。又被告甲○○僅係委託被告吳鳳源清除本案廢
    棄物，被告羅再厚僅係受被告吳鳳源、張奎雄招攬、指示將
    本案廢棄物載運至本案土地，其等對於被告張奎雄、吳鳳源
    提供本案土地之情節，容或無從知悉，亦無證據證明，尚難
    認被告羅再厚、甲○○此部分有與被告張奎雄、吳鳳源具犯意
    聯絡或行為分擔之事實，併此指明。
㈢、又按廢棄物清理法第46條第4款所規定犯罪構成要件行為，計
    有貯存、清除及處理；所謂「貯存」，係指事業廢棄物於清
    除、處理前，放置於特定地或貯存容器、設施內之行為；所
    謂「清除」，係指事業廢棄物之收集、運輸行為；而所謂「
    處理」，係指下列行為：㈠、中間處理：指事業廢棄物在最
    終處置或再利用前，以物理、化學、生物、熱處理或其他處
    理方法，改變其物理、化學、生物特性或成分，達成分離、
    減積、去毒、固化或穩定之行為。㈡、最終處置：指衛生掩
    埋、封閉掩埋、安定掩埋或海洋棄置事業廢棄物之行為。㈢
    、再利用：指事業產生之事業廢棄物自行、販賣、轉讓或委
    託做為原料、材料、燃料、填土或其他經中央目的事業主管
    機關認定之用途行為，並應符合其規定者，行政院環境保護
    署發布之事業廢棄物貯存清除處理方法及設施標準第2條第1
    、2、3款規定甚明。再按廢棄物清理法第46條第4款之未領
    有許可文件清理廢棄物罪，其犯罪主體，不以廢棄物清理業
    者為限，只要未依第41條第1項規定領有廢棄物清除、處理
    許可文件，而從事貯存、清除、處理廢棄物，即為該當(最
    高法院109年度台上字第3338號刑事判決意旨參照)。被告張
    奎雄、吳鳳源、羅再厚、甲○○均未領有廢棄物清除許可文件
    ，業據其等供承在卷(見110訴320號卷第294頁)，其等推由
    被告張奎雄、吳鳳源、羅再厚從事上開一般事業廢棄物收集
    、運輸行為，自該當非法清除廢棄物行為。
㈣、核被告張奎雄、吳鳳源所為，均係犯廢棄物清理法第46條第3
    款之未經主管機關許可提供土地堆置廢棄物罪及廢棄物清理
    法第46條第4款前段之非法清除廢棄物罪；被告甲○○、羅再
    厚所為，均係犯廢棄物清理法第46條第4款前段之非法清除
    廢棄物罪。公訴意旨雖認被告4人所為，亦涉犯廢棄物清理
    法第46條第4款前段之非法處理廢棄物罪嫌，然被告4人除推
    由被告張奎雄、吳鳳源、羅再厚收集、運輸本案廢棄物至本
    案土地上傾倒外，並未再為任何中間處理、最終處置或再利
    用之處理行為，是公訴意旨此部分所認，容有未洽，惟此僅
    為同一條文內行為態樣之不同，尚不生變更起訴法條之問題
    ，附此敘明。
㈤、又廢棄物清理法第46條所列第1至6款之罪，係各自獨立之罪
    名，並非犯某一罪之各種加重條件，且同條第3款之未經主
    管機關許可，提供土地回填、堆置廢棄物罪，與同條第4款
    之未依廢棄物清理法第41條第1項規定領有廢棄物清除、處
    理許可文件，從事廢棄物貯存、清除、處理罪，其罪名與犯
    罪態樣互殊，自無包括論以集合犯一罪之餘地（最高法院10
    4年度台上字第3602號刑事判決意旨參照）。被告張奎雄、
    吳鳳源均以一行為觸犯廢棄物清理法第46條第3款及第4款前
    段之罪，為想像競合犯，應依刑法第55條之規定，均從一情
    節較重之廢棄物清理法第46條第4款前段非法清除廢棄物罪
    處斷。
㈥、被告張奎雄、吳鳳源就未經主管機關許可提供土地堆置廢棄
    物之犯行；被告張奎雄、吳鳳源、甲○○、羅再厚就非法清除
    廢棄物之犯行，均有犯意聯絡及行為分擔，應論以共同正犯。
㈦、查被告張奎雄前因違反廢棄物清理法案件，經臺灣高等法院
    高雄分院以104年度上訴字第964號判處有期徒刑1年2月，上
    訴後，經最高法院以105年度台上字第1056號駁回上訴而確
    定，於107年8月16日縮短刑期假釋出監並付保護管束，於10
    7年9月24日保護管束期滿，假釋未經撤銷視為執行完畢等情
    ，有臺灣高等法院被告前案紀錄表1份(見110訴320號卷第21
    至37頁)存卷可考，其於有期徒刑執行完畢後5年內，故意再
    犯本件有期徒刑以上之罪，依刑法第47條第1項規定構成累
    犯。參照司法院大法官釋字第775號解釋意旨，審酌被告張
    奎雄上開前案係違反廢棄物清理法案件，與本案罪質、罪名
    均相同，又被告張奎雄於上開前案執行完畢後僅相隔未逾2
    年即再為本案違反廢棄物清理法之犯行，時間相距甚短，顯
    見被告張奎雄對刑罰之反應力甚為薄弱，為助其教化並兼顧
    社會防衛，認為就其本案所犯之罪，無因加重最輕本刑而生
    刑罰逾其罪責之情，爰依刑法第47條第1項之規定，加重其
    刑。
㈧、按廢棄物清理法第46條第3、4款之罪之法定刑為「1年以上5
    年以下有期徒刑，得併科新臺幣1千5百萬元以下罰金」，然
    同為該條款之罪，其原因、動機不一，犯罪情節未必盡同，
    所造成危害社會之程度亦屬有異，法律科處此類犯罪，所設
    之法定最低本刑卻同為必須監禁之1年以上有期徒刑，不可
    謂不重。於此情形，自非不可依客觀之犯行與主觀之惡性二
    者加以考量其情狀，是否有可憫恕之處，適用刑法第59條之
    規定酌量減輕其刑，期使個案裁判之量刑，能斟酌至當，符
    合比例原則。經查，本件被告甲○○犯後坦承犯行，且此前並
    無任何刑事前科記錄，有其臺灣高等法院被告前案紀錄表1
    份在卷可憑(見110訴407號卷第15頁)，足見其本案未領有廢
    棄物清除許可文件，而從事廢棄物之清除，乃因一時思慮不
    周，誤罹刑章；又其所清除之廢棄物係屬廢棄塑膠邊料，與
    具有毒性、危險性且濃度或數量足以影響人體健康或污染環
    境之有害事業廢棄物相比，其惡性及危害程度顯難相提並論
    。況且，本案土地上之廢棄物業由被告甲○○清除完畢，並經
    屏東縣政府環境保護局核備完畢，此有被告甲○○提出之清理
    明細、清除費用收據、發票及請款單、屏東縣政府環境保護
    局111年5月30日屏環廢字第11132252400號函暨塑晶公司111
    年5月11日函、妥善清理完成證明文件、現場照片及稽查紀
    錄等件附卷可參（110訴407號卷第133、137至165、217至22
    9頁）。是以，本院綜合上開各情，認為就被告甲○○上開非
    法清除廢棄物犯行，倘科以法定最低本刑有期徒刑1年，仍
    屬過重，難謂符合罪刑相當性及比例原則，在客觀上足以引
    起一般人之同情，確有情輕法重之感，爰依刑法第59條規定
    ，酌減其刑。
㈨、爰以行為人之責任為基礎，審酌被告張奎雄、吳鳳源未經主
    管機關許可，即提供被告張奎雄所承租之本案土地堆置本案
    廢棄物，復與被告甲○○、羅再厚均未領有清除廢棄物許可文
    件下，共同從事廢棄物之清除，對當地環境衛生造成危害，
    所為均屬不該；惟念及被告張奎雄、吳鳳源、羅再厚、甲○○
    犯後均坦承犯行，堪認其等犯後態度尚佳，且被告甲○○已將
    本案土地上之廢棄物清除完畢，並經屏東縣政府環境保護局
    核備完畢等情，前已論及，足見其等犯罪所生危害已稍有減
    輕；參以被告張奎雄為五專肄業，案發時從事塑膠清洗，離
    婚，有1名成年子女、被告吳鳳源為高職畢業，案發時從事
    塑膠買賣，目前因罹患肝癌4期無業，已婚，無子女、被告
    羅再厚為國中畢業，案發時從事大卡車司機，月薪約4、5萬
    元、已婚、需扶養2名未成年子女、被告甲○○為碩士畢業、
    案發時為塑晶公司負責人，月薪約5、6萬元，已婚，需扶養
    2名未成年子女之家庭生活、經濟狀況(見110訴320號卷第30
    8至309頁)暨其等參與本案犯行情節、所生之危害、前科素
    行、犯罪動機、目的、手段、檢察官求刑之意見(見110訴32
    0號卷第311頁)等一切情狀，分別量處如主文所示之刑，並
    就被告甲○○所犯部分，諭知如易科罰金之折算標準。
㈩、被告吳鳳源前因故意犯罪受有期徒刑以上刑之宣告，執行完
    畢或赦免後，5年以內未曾因故意犯罪受有期徒刑以上刑之
    宣告；被告羅再厚、甲○○均未曾因故意犯罪受有期徒刑以上
    刑之宣告，有其等臺灣高等法院被告前案紀錄表各1份在卷
    可佐（見110訴320號卷第19、39頁；110訴407號卷第15頁)
    ，茲念被告吳鳳源、羅再厚、甲○○因一時失慮而觸法，犯後
    均坦承犯行，已有悔意，其經此偵審及科刑程序，應知所警
    惕，信無再犯之虞，本院因認被告吳鳳源、羅再厚、甲○○所
    宣告之刑均以暫不執行為適當，爰併宣告如主文所示之緩刑
    期間。又為促使被告吳鳳源、羅再厚、甲○○日後重視法律規
    範秩序，本院認應課予前開被告3人一定條件之緩刑負擔，
    令其等能從中深切記取教訓以警惕自省，爰併依刑法第74條
    第2項第4款規定，命被告吳鳳源、羅再厚、甲○○應於本判決
    確定後1年內各向公庫支付如主文所示之金額，以兼顧公允
    ，並啟自新。上開命被告吳鳳源、羅再厚、甲○○各應向國庫
    支付6萬元、2萬元、5萬元之緩刑負擔，依刑法第74條第4項
    規定，均得為民事強制執行名義。另依刑法第75條之1第1項
    第4款規定，倘被告吳鳳源、羅再厚、甲○○違反上開緩刑負
    擔情節重大，足認原宣告之緩刑難收其預期效果，而有執行
    刑罰之必要者，檢察官得聲請撤銷緩刑之宣告，附此敘明。
四、按犯罪所得，屬於犯罪行為人者，沒收之。但有特別規定者
    ，依其規定；前二項之沒收，於全部或一部不能沒收或不宜
    執行沒收時，追徵其價額；宣告前二條之沒收或追徵，有過
    苛之虞、欠缺刑法上之重要性、犯罪所得價值低微，或為維
    持受宣告人生活條件之必要者，得不宣告或酌減之。刑法第
    38條之1第1項、第3項及第38條之2第2項分別定有明文。再
    參以刑法第38條之1修法理由，基於澈底剝奪犯罪所得，以
    根絕犯罪誘因之意旨，不問成本、利潤，均應沒收。查被告
    張奎雄因本案獲得2萬300元之報酬(計算式：4,060公斤×5元
    ＝20,300元)；被告吳鳳源因本案獲得3萬920元之報酬(計算
    式：4,060公斤×7元+2500元＝30,920元)；被告羅再厚因本案
    獲得3,500元之報酬等情，業據其等於本院準備程序均供承
    明確(見110訴320號卷第196頁)，並有前引吳鳳源簽收之109
    年3月4日支出證明單、地磅單各1張在卷可查，均為其等之
    犯罪所得，雖均未扣案，仍均應依刑法第38條之1第1項、第
    3項之規定，予以宣告沒收，併於全部或一部不能沒收或不
    宜執行沒收時，追徵其價額。至本案被告甲○○未循合法管道
    清除本案廢棄物所節省之費用，固屬其本案之犯罪所得，惟
    其於本院審理中，已循合法處理管道將本案廢棄物清除完畢
    等情，前已敘及，若仍就此部分犯罪所得予以宣告沒收或追
    徵，顯有過苛之虞，爰參酌刑法第38條之2第2項之規定，不
    再予宣告沒收，併此敘明。
據上論斷，應依刑事訴訟法第273條之1第1項、第299條第1項前
段，廢棄物清理法第46條第3款、第4款，刑法第11條前段、第28
條、第55條、第41條第1項、第47條第1項、第59條、第74條第1
項第1款、第2款、第2項第4款、第38條之1第1項前段、第3項，
判決如主文。
本案經檢察官林吉泉提起公訴及追加起訴，檢察官吳聆嘉、王雪
鴻到庭執行職務。
中　　華　　民　　國　　111 　年　　7 　　月　　29　　日
                  刑事第三庭      法  官  黃虹蓁
以上正本證明與原本無異。
如不服本判決應於收受判決後20日內向本院提出上訴書狀，並應
敘述具體理由；其未敘述上訴理由者，應於上訴期間屆滿後20日
內向本院補提理由書（均須按他造當事人之人數附繕本）「切勿
逕送上級法院」。
中　　華　　民　　國　　111 　年　　8 　　月　　1 　　日
　　　　　　　　　                書記官  陳恩慈
附錄本件論罪科刑法條：
廢棄物清理法第46條
有下列情形之一者，處1年以上5年以下有期徒刑，得併科新臺幣
1,500萬元以下罰金：
一、任意棄置有害事業廢棄物。
二、事業負責人或相關人員未依本法規定之方式貯存、清除、處
    理或再利用廢棄物，致污染環境。
三、未經主管機關許可，提供土地回填、堆置廢棄物。
四、未依第41條第1項規定領有廢棄物清除、處理許可文件，從
    事廢棄物貯存、清除、處理，或未依廢棄物清除、處理許可
    文件內容貯存、清除、處理廢棄物。
五、執行機關之人員委託未取得許可文件之業者，清除、處理一
    般廢棄物者；或明知受託人非法清除、處理而仍委託。
六、公民營廢棄物處理機構負責人或相關人員、或執行機關之人
    員未處理廢棄物，開具虛偽證明。